【裁判字號】    99,易,2423
【裁判日期】    991028
【裁判案由】    竊盜
【裁判全文】
臺灣臺中地方法院刑事判決              99年度易字第2423號
公  訴  人  臺灣臺中地方法院檢察署檢察官
被      告  丁○○
上列被告因竊盜案件，經檢察官提起公訴(99年度偵字第3888號)
，本院判決如下：
    主    文
丁○○竊盜，未遂，處拘役貳拾日，如易科罰金，以新臺幣壹仟
元折算壹日。
    犯罪事實
一、丁○○於民國99年2月4日上午10時53分許至11時46分許間之
    某時，騎乘車牌號碼NQH-855號重型機車行經臺中縣潭子鄉
    ○○路○段由國防部豐原聯保廠 (下稱豐原聯保廠)管理之精
    忠新城空置營區(無人居住)時，見該營區大門開放，有人在
    大門附近打掃，認該營區內應有尚具變賣價值之財物，竟意
    圖為自己不法之所有，自該營區已遭人破壞而未上鎖之側門
    進入精忠新城營區後，在該營區精忠新城22號營舍內四處搜
    尋具有價值之財物，而著手竊取財物，適為豐原聯保廠派遣
    至精忠新城進行清潔除草工作之乙○○發現有異樣聲響，疑
    有竊嫌在營舍內行竊，通報部隊輔導長報警，於同日上午11
    時46分許，為至現場處理之警員在精忠新城22之1號(即該棟
    建物2樓)之樓梯間查獲，而未得逞。
二、案經臺中縣警察局豐原分局報請臺灣臺中地方法院檢察署檢
    察官偵查起訴。
    理  由
一、程序方面：
(一)本案被告丁○○所犯刑法第320條第1項之竊盜罪，屬刑事訴
    訟法第376條第2款所列之罪，依同法第284條之1規定，第一
    審得由法官獨任進行審判程序，合先敘明。
(二)按被告以外之人於審判外之陳述，雖不符前4條之規定，而
    經當事人於審判程序同意作為證據，法院審酌該言詞陳述或
    書面陳述作成時之情況，認為適當者，亦得為證據。當事人
    、代理人或辯護人於法院調查證據時，知有第159條第1項不
    得為證據之情形，而未於言詞辯論終結前聲明異議者，視為
    有前項之同意，刑事訴訟法第159條之5定有明文。本案判決
    以下所引用檢察官所舉各項證據，業經被告丁○○於本院審
    理時表示無意見，同意作為證據，迄於言詞辯論終結前亦未
    聲明異議，本院審酌該等證據之取得過程並無瑕疵，與本案
    待證事實間復具有相當之關聯性，以之為本案證據尚無不當
    ，自得採為證據。
二、認定犯罪事實所憑之證據及理由：
    訊據被告固不否認其有進入上開精忠新城營區內欲撿拾財物
    變賣之事實，惟矢口否認有何竊盜犯行，辯稱：當天接近中
    午時，伊到便利商店買東西吃，從豐原聯保廠那邊經過，伊
    看那裡很像廢墟，伊經過看到大門開著，有人在裡面工作，
    伊因為生活困難，進去看看是否有東西可以撿來賣，伊就騎
    機車到側門，側門那邊沒有鎖，伊從側門進去後先在建物外
    面沿著圍牆繞一繞約10幾分鐘，後來進去建物看，伊要下樓
    時，警察就在2樓找到伊，當時一個都還沒有撿到，大概有6
    、7個警察拉伊到3樓房間，房間內的工具、包包都不是伊的
    。之後警察帶伊回派出所，警察有叫阿兵哥來認人，阿兵哥
    也說不是伊，是2個年輕人偷的，但那2個年輕人已經跑掉了
    等語。惟查：
(一)臺中縣潭子鄉精忠新城於96年10月間起由國防部豐原聯保廠
    接管後，便將該營區封閉，一般民眾無法進入，除非破壞營
    區大門、側門或翻牆才能進入。豐原聯保廠每週均會派員前
    往清掃精忠新城建物外面、整修草坪、巡察有無遊民在建物
    內部、眷舍有無遭人破壞一節，業據證人即豐原聯保廠上尉
    政戰官甲○○於警詢、本院審理時證述綦詳【見臺中縣警察
    局豐原分局中縣豐警偵字第00990001963號卷(下稱警卷)第1
    2頁、本院卷第30頁、第31頁背面】。而被告於99年2月4日
    上午，攜帶其於當日上午10時53分許在臺中縣潭子鄉○○路
    與頭張路口之7-11統一便利商店榮晉門市購買之大亨堡等食
    物後，未經同意即由側門進入精忠新城營區內，欲撿拾其內
    之物品變賣之情，亦據被告於警詢時供稱：伊看到精忠新城
    大門沒有關閉且似乎荒廢很久，伊判斷裡面有東西可以撿取
    ，因為大門附近有人在打掃，所以伊從旁邊側門進入打算撿
    取東西變賣。伊是從4樓樓梯往下走，在3樓時被軍方遇見，
    伊沒有撿到東西就被軍方人員報警處理等語 (見警卷第6至7
    頁)；於偵訊時供稱：伊今天 (即99年2月4日)去買東西，經
    過該處看到大門開開的，就走進去想說有沒有東西可以撿來
    賣等語 (見臺灣臺中地方法院檢察署99年度偵字第3888號卷
    第7頁)；於本院審理時供稱：伊經過精忠新城時，看門開著
    ，有人在裡面工作除草，伊就騎車到側門，伊想進去看有沒
    有東西可以撿來賣。伊從側門進去，先在建物外面沿著圍牆
    繞一繞約有10幾分鐘，後來就進去建物看，伊進去不到20分
    鐘，要下樓就遇到阿兵哥等語 (見本院卷第11頁、第35頁背
    面、第36頁背面)明確，核與證人乙○○於警詢、本院審理
    時證述其在精忠新城的草地做清潔工作時，聽到類似敲打的
    聲音，確認有人在建物內，經報警後，與警方在22之1號樓
    梯間發現被告之情節大致相符(見警卷第15頁、本院卷第29
    頁)，此外，復有刑案現場測繪圖1張(見警卷第26頁)、扣案
    被告購買大亨堡等食物之統一發票2張(影本見警卷第24頁)
    存卷可參。是被告對於精忠新城係有人管理之產業，並非廢
    棄無人管領之營區顯有所悉，其未經精忠新城管理人許可，
    進入精忠新城搜尋仍有價值可以變賣之財物，主觀上顯具不
    法所有之竊盜意圖，要無疑義。
(二)公訴人雖認被告警方於精忠新城22之3號營舍內所查扣已遭
    撥除外皮之黃銅線500公克，係被告持扣案之工具所竊取云
    云，然此迭為被告於警詢、偵訊及本院審理時所否認，而公
    訴人認被告有竊取上述黃銅線，乃以被告係在查扣黃銅線之
    同棟樓2樓為警發現查獲，且被告於當日上午10時53分許在
    臺中縣潭子鄉○○路與頭張路口之7-11統一便利商店榮晉門
    市購買大亨堡等食物後，至同日上午11時46分許為警查獲，
    進入精忠新城應已有相當時間，其所購買之大亨堡空盒與扣
    案工具、黃銅線均放置在同一營舍內，又被告手指關節處有
    刀傷痕跡。然查：證人即豐原聯保廠維修小組長乙○○於本
    院審理時證稱：當天伊負責精忠新城舊眷村的草皮清潔，伊
    和另一位弟兄先過去除草，後來輔導長也有到，當天快接近
    中午時，聽到有一棟建物內像有人拿著鐵錘敲打建物某處的
    聲音，伊跟輔導長說，我們就過去看，是輔導長在大門靠近
    圍牆邊的走道先看到有2個人正在爬圍牆出去，圍牆大約180
    至200公分高，輔導長有出聲喊，伊跑過去看，那2人翻牆出
    去的位置是在接近22號那棟建物附近，當時伊只看到背影，
    年紀約30至40歲，因為追不到，我們就放棄，當時割草機還
    在動作，我們懷疑還有人在裡面，才叫割草的弟兄停止，伊
    與輔導長往22號那棟建物接近，聽到類似敲打的聲音，我們
    還去確認是風吹引起的聲響或是有人在裡面，因聽到的聲音
    有一定的頻率，才確認有人在裡面，伊跟輔導長說，輔導長
    打電話給政戰官，伊不知道何人報警，警察到了之後，我們
    和警察沿著聲音去找，與警察一起進入22號建物後，在2樓
    樓梯間看到被告，警察就帶被告進去2樓的房間並詢問被告
    ，伊在門口等，看到地上有電線被刮除的皮及捆綁的黃銅線
    ，伊不記得有無看到工具等語(見本院卷第27至29頁、第35
    頁)，並有其當庭繪製精忠新城大門、側門、清掃位置、有2
    人翻牆位置之現場圖1張附卷足參(見本院卷第41頁)；另證
    人即豐原聯保廠上尉政戰官甲○○於本院審理時亦證稱；伊
    負責管理精忠新城，每週都會去一次，清掃精忠新城建物外
    面，整修草坪，另外會看看有沒有遊民在建物內部，眷舍有
    無遭人破壞。精忠新城主建物有7棟，每棟5層樓，每樓4戶
    ，共135戶，門牌號碼之1是指2樓，之2是指3樓，之3是指4
    樓，精忠新城22號之1及22號之3位於大門數來第5棟的2樓及
    4 樓。每棟大樓都有獨立的門鎖、窗戶，但因常常遭小偷，
    所以窗戶已經被拆光，門鎖在99年1月28日以前大部分也都
    被破壞，且沒有修復等語(見本院卷第30至32頁、第35頁)。
    合上證人所述，堪認精忠新城遭竊次數頻繁，且於99年2月4
    日非法進入精忠新城營區者，非僅被告1人，則上開黃銅線
    是否被告所竊取後捆綁成捲，顯屬有疑。而公訴人就被告於
    上揭時間、地點已經竊取黃銅線得手一節，並無證據足以佐
    證，復為被告所否認，以現有證據觀之，殊難認定前開物品
    確為被告所竊取，是認起訴書此部份之認定，尚有未合。
(三)惟按刑法上之未遂犯，依刑法第25條第1項規定，須已著手
    於犯罪行為之實施而不遂，始能成立，所謂「著手」，固係
    指犯人對於犯罪構成要件之行為(或構成犯罪之事實)開始實
    行者而言，惟侵入竊盜究以何時為著手起算時點，依一般社
    會觀念，咸認行為人以竊盜為目的，而侵入他人住宅，搜尋
    財物時，即應認與竊盜之著手行為相當 (最高法院84年度臺
    上字第4341號判決意旨參照)。本案被告在其主觀上既以竊
    盜為目的侵入豐原聯保廠管理之精忠新城營區，並已進入22
    號營舍，留滯時間約有20分鐘之久，用眼睛四處搜尋財物，
    縱其所欲物色之財物尚未將之移入自己支配管領之下，惟從
    客觀上已足認其行為係與侵犯他人財物之行為有關，且屬具
    有一貫接連性之密接行為，顯然已著手於竊盜行為之實行，
    是本案雖未能認定被告於是日確有竊得黃銅線等情，然被告
    既已侵入精忠新城內並已搜索物色財物，顯已著手行竊，縱
    無從證明其已竊得財物，然既已著手，其竊盜未遂之事實，
    至為明確。
(四)綜上所述，被告空言否認竊盜犯行，應係臨訟圖卸之詞，不
    足採信。本案事證明確，被告竊盜未遂犯行洵堪認定，應予
    依法論科。
三、論罪科刑之理由：
(一)核被告丁○○上揭所為，係犯刑法第320條第3項、第1項之
    竊盜未遂罪。被告已著手竊取財物之行為，惟尚未將財物移
    入自己實力支配之下，即遭警方查獲，為未遂犯，爰依刑法
    第25條第2項之規定，按既遂犯之刑度減輕其刑。
(二)公訴意旨雖認被告所為係犯刑法第321條第1項第2款、第3款
    之攜帶兇器踰越牆垣竊盜罪嫌，查本案警方固有於精忠新城
    22之3號(4樓)房間內，扣得螺絲起子9支、鐵製板手2支、鉗
    子6支、鑿子1支、美工刀1組、手套5只、藍色側背包1只，
    此有臺中縣警察局豐原局頭家派出所扣押筆錄、扣押物品目
    錄表各1份(見警卷第16至19頁)、現場及扣案工具照片19張(
    見警卷第27至32頁)在卷可稽，然被告否認有攜帶上開工具
    前往行竊，因本案並無證據證明上揭工具確屬被告所有攜往
    行竊之物，尚難認被告本案所為與刑法第321條第1項第3款
    所設「攜帶兇器」之加重條件相符；又依證人甲○○於本院
    審理時證稱：精忠新城因為被偷很多次，我們將側門焊死，
    但是又被人從焊死的地方破壞，傳統鎖的部分我們沒有動，
    一直在原處，99年1月28日或29日巡察精忠新城時發現側門
    有被破壞，當時有整修側門，拿拆下的木製門板從裡面擋住
    ，但沒有固定，所以從外面無法推開，除非用暴力硬推，可
    能當天木門有被移動等語(見本院卷第31頁、第35頁)；證人
    乙○○於本院審理時亦證稱：當天輔導長在大門靠近圍牆邊
    的走道先看到有2個人正在爬圍牆出去，輔導長有出聲喊，
    伊跑過去看，人翻牆出去的位置是在接近22號那棟建物附近
    等語(見本院卷第29頁背面)，則精忠新城既時常遭竊，側門
    門鎖屢遭破壞，該日又非僅被告1人非法進入精忠新城內，
    況證人甲○○於案發前最後一次巡察精忠新城之時間距案發
    當日約有一星期時間，此期間內側門是否又遭人破壞或移動
    推開，衡情非無可能，是被告辯稱其係自側門進入精忠新城
    ，並非翻越該營區之圍牆潛入，即非不可採信，自亦難認被
    告本案所為與刑法第321條第1項第2款所設「踰越牆垣」之
    加重條件相符，公訴意旨此部分均有誤會，惟此部分構成犯
    罪之具體事實及其犯罪之日、時、處所等基本社會事實同一
    ，爰予變更起訴法條為刑法第320條第3項、第1項之竊盜未
    遂罪，並仍依法予以審理。又本院審理時，雖未告知被告涉
    犯刑法第320條第3項、第1項竊盜未遂罪嫌，惟刑事訴訟法
    第95條第1款規定：「訊問被告應先告知犯罪嫌疑及所犯所
    有罪名，罪名經告知後，認為應變更者，應再告知」，旨在
    使被告能充分行使防禦權，以維審判程序之公平。而其所謂
    「犯罪嫌疑及所犯所有罪名」，除起訴書所記載之犯罪事實
    及所犯法條外，自包含依刑事訴訟法第267條規定起訴效力
    所擴張之犯罪事實及罪名，暨依同法第300條規定變更起訴
    法條後之新罪名。法院就此等新增或變更之罪名，固應於其
    認為有新增或變更之時，隨時、但至遲於審判期日前踐行告
    知之程序，使被告知悉而充分行使其防禦權，始能避免突襲
    性裁判，而確保其權益。唯若法院就起訴效力擴張之犯罪事
    實或變更起訴法條之同一性事實，已踐行刑事訴訟法第96條
    、第173條、第289條等規定之調查辯論程序，祇是未明確告
    知被告新增或應變更之新罪名，如此項未踐行告知新增罪名
    或罪名變更義務之訴訟程序違法，無礙於被告行使防禦權而
    對判決顯無影響時，即不得據為提起非常上訴之理由(最高
    法院89年度臺非字第322號、90年度臺非字第130號裁判要旨
    參照)。本案檢察官起訴書原指訴被告涉犯刑法第321條第1
    項第2款、第3款之攜帶兇器踰越牆垣竊盜罪，其起訴之犯罪
    事實與本院認定被告進入精忠新城竊盜之犯罪實乃屬同一，
    僅係有無符合刑法第321條之加重條件而已，是本院變更檢
    察官起訴法條，改論處被告普通竊盜罪之罪刑，雖未於審判
    期日踐行告知被告罪名應予變更，然在調查證據程序中，已
    就被告於事發當日竊盜犯行加以調查，復以提示並告以要旨
    方式提示卷內證據資料，命被告表示意見，於調查證據完畢
    後，復令被告就檢察官起訴之犯罪事實為辯論，是本院雖未
    於審判期日踐行告知被告變更罪名，尚無礙於被告防禦權之
    行使，附此敘明。
(三)爰審酌被告因年事已高，謀生較為困難，而起意竊取他人財
    物變賣，侵害他人之財產權益，缺乏對他人財產權應予尊重
    之觀念，且本案事證明確，猶矢口否認犯行，犯後態度非佳
    ，惟兼衡酌被告為國小肄業 (見警卷被告調查筆錄教育程度
    欄)，智識程度不高，前無犯罪前科，有臺灣高等法院被告
    前案紀錄表在卷可稽，素行尚佳，被告行竊所用之手段、尚
    未得手即為警查獲，未造成實際損害，及被害人即豐原聯保
    廠之管理人甲○○於警詢時亦陳稱不對被告提出告訴，希望
    被告改過等語(見警卷第12頁)等一切情狀，量處如主文所示
    之刑，並諭知易科罰金之折算標準。
(四)至於警方於精忠新城22之3號(4樓)房間內，扣得之螺絲起子
    9支、鐵製板手2支、鉗子6支、鑿子1支、美工刀1組、手套5
    只、藍色側背包1只，被告否認係其所有供本案犯罪所用之
    物，復查無其他證據證明被告有攜帶上開工具行竊財物，與
    另扣案之統一發票2張，雖係被告所有之物，難認與本案有
    何直接關聯，且均非違禁物，爰均不予宣告沒收。
四、應適用之法律：
    依刑事訴訟法第284條之1、第299條第1項前段、第300條，
    刑法第320條第3項、第1項、第25條第2項、第41條第1項前
    段，刑法施行法第1條之1第1項、第2項前段，判決如主文。
本案經檢察官丙○○到庭執行職務。
中    華    民    國    99    年    10    月    28    日
                  刑事第十七庭    法  官  簡芳潔
以上正本證明與原本無異。
如不服本判決應於收受送達後10日內向本院提出上訴書狀，並應
敘述具體理由；其未敘述上訴理由者，應於上訴期間屆滿後20日
內向本院補提理由書（均須按他造當事人之人數附繕本）「切勿
逕送上級法院」。
                                  書記官  余怜儀
中    華    民    國    99    年    10    月    28    日

司法院資訊處製作；財團法人民間司法改革基金會備份。
